【裁判字號】    98,訴,1672
【裁判日期】    990706
【裁判案由】    損害賠償
【裁判全文】
臺灣臺北地方法院民事判決              98年度訴字第1672號
原      告  甲○○
訴訟代理人  郭承昌律師
被      告  新加坡商星展銀行股份有限公司
法定代理人  丁○○
訴訟代理人  戊○○
被      告  乙○○
上列當事人間損害賠償事件，本院於民國99年6 月22日言詞辯論
終結，判決如下：
    主      文
原告之訴及假執行之聲請均駁回。
訴訟費用由原告負擔。
    事實及理由
一、按訴狀送達後，原告不得將原訴變更或追加他訴，但被告同
    意者，不在此限。被告於訴之變更或追加無異議，而為本案
    之言詞辯論者，視為同意變更或追加。民事訴訟法第255 條
    第1 項第1 款、第2 項定有明文。原告原依民法第184 條第
    1 項前段、第544 條、第188 條第1 項前段規定提起本件訴
    訟，於訴狀送達後之民國98年11月6 日，對被告乙○○部分
    改依民法第184 條第2 項、第544 條規定有所請求，核屬訴
    之變更，被告無異議而為本案之言詞辯論，按之上開規定，
    原告所為之變更，應予准許。
二、原告起訴主張：
  (一)原告於民國96年4 月間，於寶華商業銀行股份有限公司〔下
    稱寶華銀行，其權利義務嗣由被告新加坡商星展銀行股份有
    限公司（下稱星展銀行）承受〕理財專員即被告乙○○慫恿
    下，以原告之子王群名義，購買互利歐洲、富達新興市場、
    坦伯頓世界、坦伯頓全球、利安新馬、先機環球股票、先機
    亞太、JF東協、寶來全球新興市場組合、富蘭克林第一富、
    保德信新興趨勢組合等11檔基金，金額計新臺幣（下同）16
    ,865,275元。因購入該等基金後即虧損連連，原告乃於97年
    10月2 日致電被告乙○○擬贖回全部基金，被告乙○○同意
    於97年10月3 日至原告住處辦理贖回手續並用印。詎被告乙
    ○○身為理財專員，明知基金交易於下午3 時即截止，竟於
    97年10月3 日下午3 時10分許始趕抵原告住處，已逾基金交
    割時間，經被告乙○○緊急聯絡總公司，始勉強將互利歐洲
    、富達新興市場2 檔基金贖回，其餘9 檔基金，被告乙○○
    拿出預先填妥之基金贖回申請書，請原告於日期欄97年10月
    3 日上之「3 日」用印，允諾於次一營業日辦理贖回，詎被
    告乙○○竟又忘記辦理，原告於97年10月7 日發現贖回款項
    尚未入帳，經緊急連絡被告乙○○，其始於97年10月8 日將
    其餘9 檔基金贖回。被告乙○○未依原告之指示於97年10月
    3 日辦理系爭9 檔基金之贖回手續，致原告於98年10月3 日
    至98年10月8 日期間又虧損982,924 元，其受任為原告處理
    基金買賣事宜，因逾時辦理贖回，而有未盡善良管理人注意
    義務情事，其處理委任事務確有過失，依民法第184 條第2
    項、第544 條規定，應對原告負損害賠償責任，被告星展銀
    行為被告乙○○之僱用人，依民法第188 條第1 項前段規定
    ，自應與被告乙○○連帶負損害賠償責任。
  (二)原告因另有投資於98年10月2 日致電被告乙○○要求將全部
    基金贖回，被告乙○○97年10月3 日所提之贖回申請書亦已
    將基金贖回項目全部填妥，原告與被告乙○○間並無待系爭
    基金見紅再賣之約定，係因被告乙○○延遲至原告家中，致
    當日僅餘3 檔基金得以贖回，故將贖回申請書上其餘已填妥
    之基金刪除，而僅贖回3 檔基金，被告乙○○抗辯原告僅擬
    贖回新興市場、歐洲基金等語，與事實不符。被告雖提出電
    話錄音，然其並未提出97年10月2 日上午、97年10月3 日下
    午、97年10月6 日上午、97年10月7 日上下午等有利於原告
    之錄音，其所提之錄音有所缺漏，且原告與丙○○○之對話
    並未提及「等你每天給我電話，我看哪一個點再來把它出清
    」等語，否則原告何以生氣回覆丙○○○都什麼時候了還不
    快點賣掉」等語？而該9 檔基金何以於基金尚未見紅之97年
    10月8 日即辦理贖回？被告抗辯原告指示其餘9 檔基金待見
    紅再行贖回，尚不足採。
  (三)聲明：
  1.被告應連帶給付原告982,924 元，及自起訴狀繕本送達翌日
    即98年9 月17日起至清償日止，按年息5%計算之利息。
  2.願供擔保，請准宣告假執行。
三、被告抗辯：
  (一)原告於97年10月2 日致電被告乙○○，告知擬贖回所購買之
    基金11檔，被告乙○○與同事丙○○○於97年10月3 日至原
    告家中辦理基金贖回，經討論市場現況後，原告決定於當日
    先行贖回富達新興市場基金、互利歐洲基金2 檔基金，其餘
    9 檔基金則視未來市場行情再行決定贖回時間，原告於97年
    10月3 日僅贖回2 檔基金，其餘9 檔基金未於次一營業日辦
    理贖回，均係原告自行考量後之決定，非被告乙○○遲誤辦
    理贖回，此所以原告於贖回申請書上將97年10月3 日不欲贖
    回之「JF東協基金」劃線取消並蓋用印鑑，並於其餘9 檔基
    金贖回申請書日期欄用印，授權被告乙○○或其同事填寫贖
    回日期，以便掌握市場狀況伺機贖回，原告主張被告乙○○
    遲延辦理贖回致其受有虧損之損害，核非事實。
  (二)依原告與丙○○○7年10月6 日電話錄音內容，丙○○○對原
    告97年10月3 日贖回富達新興市場基金、互利歐洲基金2 檔
    基金進行報價時，原告並無異議，亦未詢問其他基金贖回情
    形，足見原告於97年10月3 日並未指示於次一營業日贖回其
    餘9 檔基金。而原告要求丙○○○日均給予電話，向其報告
    其餘9 檔基金殘值，作為其贖回其餘9 檔基金之參考，足證
    原告迄至97年10月6 日仍未決定何時贖回該9 檔基金，原告
    主張其於97年10月3 日指示被告乙○○於次一營業日贖回該
    9 檔基金，亦非事實。
  (三)被告乙○○已取得「投信投顧相關法規（含自律規範）專業
    科目測驗成績合格證明」、「信託業務專業測驗合格證明書
    」、「金融市場常識與職業道德測驗成績合格證明」、人身
    保險業務員及投資型商品保險業務員等金融證照，有足夠能
    力銷售基金。被告選任監督被告乙○○擔任理財專員為原告
    進行金融服務，已盡相當之注意，並無疏失，是縱被告乙○
    ○因過失侵害原告權利，被告星展銀行於選任監督上亦無疏
    失，自不負賠償責任。
  (四)聲明：
  1.駁回原告之訴及假執行之聲請。
  2.如受不利之判決，願供擔保，請准宣告免為假執行。
四、兩造不爭執之事項：
  (一)原告於96年4 月間，以王群名義，委託寶華銀行（其權利義
    務嗣由被告星展銀行承受）代為申購互利歐洲、富達新興市
    場、坦伯頓世界、坦伯頓全球、利安新馬、先機環球股票、
    先機亞太、JF東協、寶來全球新興市場組合、富蘭克林第一
    富、保德信新興趨勢組合等11檔基金，金額計16,865,275元
    （本院卷第6 頁）。
  (二)原告於97年10月2 日致電被告星展銀行財富部門理財專員即
    被告乙○○表示擬贖回系爭11檔基金，被告乙○○與原告約
    定於97年10月3 日至原告住處辦理贖回手續並用印。
  (三)被告莊慈惠於97年10月3 日代原告贖回系爭11檔基金中之富
    達新興市場基金、互利歐洲基金（本院卷第48-49 頁）。
  (四)被告星展銀行另一理財專員丙○○○97年10月8 日代原告贖
    回其餘9 檔基金即坦伯頓世界、坦伯頓全球、利安新馬、先
    機環球股票、先機亞太、JF東協、寶來全球新興市場組合、
    富蘭克林第一富、保德信新興趨勢組合（本院卷第50-52 頁
    ）。
  (五)坦伯頓世界、坦伯頓全球、利安新馬、先機環球股票、先機
    亞太、JF東協、寶來全球新興市場組合、富蘭克林第一富、
    保德信新興趨勢組合等9 檔基金，如於98年10月3 日辦理贖
    回，將較於98年10月8 日辦理贖回減少虧損982,924 元（本
    院卷第11頁）。
五、得心證之理由：
    原告主張被告乙○○延遲贖回系爭9 檔基金，致其增加虧損
    982,924 元，其得依民法第184 條第2 項、第544 條規定請
    求被告乙○○賠償損害，並依民法第188 條第1 項前段規定
    請求其僱用人即被告星展銀行連帶負損害賠償責任，為被告
    所否認，並以前詞置辯，是本件所應審究者為：(一)原告未於
    97年10月3 日贖回系爭9 檔基金，係因被告乙○○延遲辦理
    贖回手續，抑或原告決定見紅再行贖回所致？(二)原告得否依
    民法第184 條第2 項、第544 條規定請求被告乙○○賠償損
    害，並依民法第188 條第1 項前段規定請求被告星展銀行連
    帶負損害賠償責任？(三)原告得請求賠償之金額為何？茲論述
    如下：
  (一)原告未於97年10月3 日贖回系爭9 檔基金，係因被告乙○○
    延遲辦理贖回手續，抑或原告決定見紅再行贖回所致？
  1.原告與被告乙○○約定於97年10月3 日至原告住處辦理系爭
    11檔基金贖回手續並用印，因遲到致原告申購之國內基金無
    法於當日辦理贖回，固據證人即陪同被告乙○○至原告住處
    之丙○○○本院審理時，證稱：「因為國內的基金贖回的時
    間是三點以前，所以當天國內基金的部分都沒有辦法辦理贖
    回」等語（本院卷第78頁反面）。惟查：原告於97年10月3
    日僅贖回系爭11檔基金中之富達新興市場基金、互利歐洲基
    金，係因原告、丙○○○被告乙○○就市場現況進行討論後
    ，原告決定先行贖回富達新興市場基金、互利歐洲基金，其
    餘9 檔基金則視未來市場行情待該等基金見紅再行贖回，其
    並未指示被告乙○○於次一營業日即97年10月6 日贖回所餘
    之9 檔基金，業據證人丙○○○本院審理時，證稱：「（沒
    有贖回部分原告是否有說何時贖回？）當天沒有」、「（原
    告是否提到沒有贖回的部分，隔天就幫他辦贖回？）我們離
    開的時候是有達成一個共識，就是見紅再賣，後續保持聯絡
    ，當下確實沒有聽到剩下的隔天要贖回」、「（沒有贖回的
    部分，是否全部都是因為遲到才沒有贖回？）不是，是討論
    過後作決定，因為遲到來不及贖回的有三檔，就如鈞院卷第
    42頁申請書上所列三檔分別是寶來全球新興市場組合基金、
    第一富蘭克林第一富基金、保德信新興趨勢組合基金」、「
    （原告是否有要求來不及贖回的這三檔在隔天要賣掉？）是
    一起討論，沒有特別針對這三檔」、「（這三檔是否跟其他
    基金相同見紅再賣？）是的」等語（本院卷第79頁、第80頁
    正反面），並有經原告於日期欄用印惟未記載特定日期之贖
    回申請書為憑（本院卷第42-44 頁），足見系爭9 檔基金未
    於97年10月3 日、97年10月6 日辦理贖回係原告自行決定，
    非因被告乙○○97年10月3 日遲到未能辦理贖回，或被告乙
    ○○未依原告之指示於次一營業日即97年10月6 日辦理贖回
    所致。
  2.雖原告主張其與被告乙○○間並無待系爭9 檔基金見紅再賣
    之約定，否則系爭9 檔基金贖回時市場行情何以未見紅？而
    其又何以於97年10月8 日生氣回覆丙○○○都什麼時候了還
    不快點賣掉」等語？惟查：
  (1)因被告乙○○遲到而未能於97年10月3 日辦理贖回之基金僅
    國內基金部分即寶來全球新興市場組合基金、第一富蘭克林
    第一富基金、保德信新興趨勢組合基金，惟原告於97年10月
    3 日僅贖回富達新興市場基金、互利歐洲基金，當日仍得贖
    回之JF東協基金、先機環球股票、先機亞太、坦伯頓世界、
    坦伯頓全球、利安新馬基金，原告並未辦理贖回，另於該等
    基金贖回申請書日期欄用印，而未記載確切贖回日期，業據
    證人丙○○○本院審理時，證稱：「因為遲到來不及贖回的
    有三檔，就如鈞院卷第42頁申請書上所列三檔分別是寶來全
    球新興市場組合基金、第一富蘭克林第一富基金、保德信新
    興趨勢組合基金」等語（本院卷第80頁正反面），並有贖回
    申請書在卷可稽（本院卷第40頁、第42-44 頁），足見原告
    未於97年10月3 日將系爭11檔基金全數贖回，非被告乙○○
    遲到所致，而係原告自行決定先行贖回富達新興市場基金、
    互利歐洲基金，所餘9 檔基金待見紅再賣，否則當日仍得贖
    回之JF東協基金、先機環球股票、先機亞太、坦伯頓世界、
    坦伯頓全球、利安新馬基金，原告何以不辦理贖回？而所餘
    9 檔基金之贖回申請書日期欄何以未記載確切日期？原告主
    張其並未指示系爭9 檔基金待見紅再賣，尚非可採。
  (2)丙○○○原告97年10月6 日電話聯繫時，原告曾就系爭9 檔
    基金之市場行情詢問丙○○○「今天是你們比我更、比我禮
    拜五看的是跌還是持平還是怎樣」、「所以我今天基金的那
    個殘值跟那個禮拜五來講應該是跌的嘍」等語，經丙○○○
    以：「對對，所以目前來講的話，今天也不適合賣啊」等語
    後，原告即告知丙○○○「我跟你講啦反正這樣好不好，這
    幾天我們都保」、「每天都給我一個電話告訴我昨天殘值」
    等語，而要求丙○○○天均與其保持聯絡，並進一步告知丙
    ○○○「因為我現在我朋友那個case還沒有正式簽合約啦，
    簽合約的時候我一定要把它賣掉」、「我當然不願意在最低
    點賣，你懂我意思嘛」等語，而表明其不願於市場行情不佳
    之際處分系爭9 檔基金，因另項投資尚未簽約，待合約簽訂
    時，即必須將系爭9 檔基金處分之意旨，有97年10月6 日電
    話錄音譯文附卷足憑（本院卷第99頁反面、第100 頁）。原
    告對該等錄音未經剪接、其內容為真正，既不加爭執，縱剔
    除其所爭執「等你每天給我電話，我看哪一個點再來把它出
    清」之內容（本院卷第115 頁、第100 頁反面），亦堪認原
    告就所餘9 檔基金迄至97年10月6 日仍未辦理贖回一事知之
    甚詳，並因其另項投資尚未簽約，而同意待市場行情較佳時
    再行贖回該9 檔基金，否則原告何以要求丙○○○天與其保
    持聯絡，並報告前一營業日之交易殘值？又何以提及其不願
    於市場行情不佳之際處分系爭9 檔基金，待另項投資簽約時
    ，其即必須贖回該9 檔基金？被告抗辯原告與丙○○○被告
    乙○○於97年10月3 日討論市場現況後，即決定先行贖回新
    興市場、歐洲基金部分，其餘9 檔基金則待見紅再伺機贖回
    ，應屬非虛。
  (二)原告得否依民法第184 條第2 項、第544 條規定請求被告乙
    ○○賠償損害，並依民法第188 條第1 項前段規定請求被告
    星展銀行連帶負損害賠償責任？
  1.民法第184 條第2 項所稱保護他人之法律，係指直接或間接
    以保護個人之權利或利益為目的之法律（最高法院97年臺上
    字第1953號判決意旨參照）。民法第535 條規定受任人處理
    委任事務，應依委任人之指示，並與處理自己事務為同一之
    注意，其受有報酬者，應以善良管理人之注意為之，係明示
    受任人之服從指示及注意義務，非直接或間接以保護個人之
    權利或利益為目的之法律。而原告係委由被告星展銀行代為
    申購系爭基金，被告乙○○僅為被告星展銀行之受僱人，其
    與原告間並無委任之法律關係存在。依此，原告以被告乙○
    ○違反民法第535 條規定而本於民法第184 條第2 項規定，
    並以其委由被告乙○○處理事務而本於民法第544 條規定，
    請求被告乙○○負賠償責任，其請求權基礎均有不當。
  2.又損害賠償之債，以有損害之發生及有責任原因之事實，並
    二者之間，有相當因果關係為成立要件。故原告所主張損害
    賠償之債，如不合於此項成立要件者，即難謂有損害賠償請
    求權存在（最高法院48年臺上字第481 號判例意旨參照）。
    承前所述，原告未於97年10月3 日將系爭11檔基金全數贖回
    ，係因其決定所餘9 檔基金待市場行情較佳時再伺機贖回，
    則該9 檔基金於97年10月3 日至97年10月8 日所增加之虧損
    982,924 元，即非被告乙○○97年10月3 日遲到未能辦理贖
    回，或被告乙○○未依原告之指示於次一營業日即97年10月
    6 日辦理贖回所致，原告主張被告就其因增加虧損所受之損
    害應負連帶賠償責任，尚非有據。
  (三)綜上，系爭9 檔基金於97年10月3 日至97年10月8 日所增加
    之虧損982,924 元，並非被告乙○○97年10月3 日遲到未能
    辦理贖回，或被告乙○○未依原告之指示於次一營業日即97
    年10月6 日辦理贖回所致，原告請求被告連帶賠償其因增加
    虧損所受之損害，洵非正當，不應准許。
  (四)原告不得請求被告連帶賠償其因增加虧損所受之損害，已如
    前述，則有關原告得請求賠償之金額為何，本院即毋庸加以
    審究，附此敘明。
六、從而，原告依民法第184 條第2 項、第544 條、第188 條第
    1 項前段規定，請求被告給付982,924 元，及自起訴狀繕本
    送達翌日即98年9 月17日起至清償日止，按年息5%計算之利
    息，為無理由，應予駁回。原告之訴既經駁回，其假執行之
    聲請，亦失所附麗，應併予駁回。
七、本件事證已臻明確，兩造其餘攻擊防禦方法及所提證據，核
    與本件判決結果不生影響，爰不另一一論述，併予敘明。
八、結論：本件原告之訴為無理由，依民事訴訟法第78條，判決
    如主文。
中    華    民    國    99    年    7     月    6     日
                  民事第二庭    法  官  陳秀貞
以上正本係照原本作成。
如對本判決上訴，須於判決送達後20日內向本院提出上訴狀。
中    華    民    國    99    年    7     月    6     日
                                書記官  劉碧輝

司法院資訊處製作；財團法人民間司法改革基金會備份。
